臺灣屏東地方法院刑事判決　　　　　　　　　　　　　九十二年度重訴字第一二號
　　公　訴　人　臺灣屏東地方法院檢察署檢察官
　　被　　　告　戊○○
　　被　　　告　庚○○
　　右　一　人
　　選任辯護人　湯瑞科律師
右列被告因殺人等案件，經檢察官提起公訴（九十二年度偵字第五二一四號），本院
判決如左：
      主  文
戊○○共同連續竊盜，處有期徒刑陸月，如易科罰金，以佰元折算壹日。
庚○○共同連續竊盜，累犯，處有期徒刑捌月；又犯強盜罪，而故意殺人，累犯，處
無期徒刑，褫奪公權終身。應執行無期徒刑，褫奪公權終身。
      事  實
一、庚○○曾因違反毒品危害防制條例案件，經法院判處有期徒刑五月確定，於民國
    九十一年七月十三日執行完畢。庚○○與戊○○共同基於意圖為自己不法所有之
    概括犯意聯絡，連續於下列時、地竊取他人之物：(一)、九十二年十月二十日十六
    時許，由戊○○騎乘車號ＱＤＬ－７９０號機車搭載庚○○至屏東縣竹田鄉○○
    村○○○○○路旁停放一輛懸有車牌之藍色小貨車一部（所有人及車牌號碼均不
    詳），乃由戊○○在旁把風，庚○○以其所有之自備鑰匙一支將該小貨車發動竊
    取得手後，將前後車牌兩面拆卸丟棄屏東縣竹田鄉六巷村仁德橋下之溪中，將該
    車留以供代步之用。(二)、於九十二年十月二十日十九時許，庚○○駕駛前開車輛
    搭載戊○○，至屏東縣竹田鄉○○村○○道路大新四號桿旁田埂，共同竊取丁○○所有之鐵絲網一批得手。(三)、九十二年十月二十一日十七時許，在屏東縣竹田
    鄉○○村○○段一六一四號檳榔園內（產業道路高速界樁四一０＋九八二點七號
    處），共同竊取乙○○所有之鋁製門框架一批得手。(四)、九十二年十月二十一日
    二十三時許，在屏東縣萬丹鄉○○村○○路一處豬舍，共同竊取辛○○所有之白
    鐵製鐵桶及白鐵一批得手。二人並將前開(二)、(四)所竊得之物出賣予不知情經營勇
    盛資源回收場之林杏霖，分別得款新台幣（下同）一千四百元、一千七百元；(三)
    所竊得之物則出賣予不知情經營紅中資源回收場之林美月，得款一千四百元，上
    開得款均由二人朋分花用完畢。
二、庚○○與戊○○復承前共同竊盜之概括犯意聯絡，於同年十月二十二日凌晨二時
    十五分許，由庚○○駕駛前開小貨車至屏東縣萬丹鄉○○路九十巷駛進無尾巷內
    ，由庚○○在車上等候，戊○○下車竊得甲○○所有白鐵水槽一只放置自小貨車
    車上，因路旁之鄰人丙○○○以電話告知住於鄰近竹林路九十巷九七號之張文道
    之妻己○○，張文道經其妻轉知後，手持鐵棍一支出門欲逮捕竊賊，庚○○聽見
    鐵門開啟聲後便下車查看，見張文道口中呼喊「抓賊」並走近竹林路九十巷與無
    尾巷Ｔ型交岔路巷口時，將已竊得之白鐵水槽自車上搬下後，急忙與戊○○回到
    車內，此時張文道走近前開自小貨車前方約三步距離欲逮捕二人，詎庚○○見此
    為脫免逮捕，預見若其開車快速行駛，極有可能撞擊在車前之張文道，而生死亡
    之結果，竟基於即使致人死亡亦不違背其本意之不確定殺人故意，仍啟動車輛以
    時速約三十公里之速度行駛，張文道見狀即往路旁退去，退至無尾巷與竹林路九
    十巷路口近路燈下（據現場測量結果，無尾巷寬僅五米，竹林路九十巷寬僅六米
    ），庚○○急速左轉往大學路方向駛離時，張文道閃避不及，遭該自小貨車之左
    側車頭正面撞擊後身體彈起，手持之鐵棍擊中擋風玻璃後雙雙彈落路旁，致張文
    道受有頭部外傷合併腦內出血及腦水腫之傷害，經送醫急救，延至同年十月二十
    四日三時三十五分仍不治死亡。庚○○及戊○○逃離現場後，為避追查，乃連夜
    駕駛上開小貨車附載戊○○所有車牌號碼ＱＤＬ─七九０之機車至高雄縣六龜鄉
    之偏僻山區，將前開小貨車推落山谷丟棄，兩人再騎乘上開機車下山。嗣經警偵
    查始循線查獲上情，並在現場扣得前揭肇事小貨車所掉落之雨刷一支。
二、案經屏東縣警察局屏東分局報請台灣屏東地方法院檢察署檢察官偵查起訴。
      理  由
一、訊據被告戊○○、庚○○對前開竊盜犯行坦承不諱，而被告庚○○固對前揭開車
    撞擊張文道致死之事實坦認不諱，惟矢口否認有何殺人之故意，辯稱：其啟動車
    子時，張文道已經退到路邊，車子開過去左轉的時候，張文道突然跑出來，持鐵
    棍欲打車輛，才不慎撞到的，且其加速開車離去的目的僅是逃離現場，並非為了
    脫免逮捕而衝撞張文道，非故意撞擊張文道致死，其所涉僅是過失致死及肇事逃
    逸罪嫌。而刑法第三百三十二條第一項之「故意殺人」與刑法第二百七十一條之
    「殺人」不同，前者應有排除不確定之故意云云。經查：
(一)、被告戊○○、庚○○對有於事實欄一、二所述時地為竊盜行為之事實坦承不諱，
    核與被害人丁○○、乙○○、辛○○、甲○○指訴情節相符（九十二年度偵字第
    五二一四號卷第七一至七四頁、屏東縣警察局屏東分局警卷第八頁、本院卷第六
    一頁），且經證人林美月、林杏霖證述屬實（同上偵查卷第七五至七七頁），此
    外，復有照片八張附卷可參（同上偵查卷第八一至八四頁），被告二人自白犯行
    與事實相符，事證明確，被告二人之竊盜犯行應堪認定。
(二)、被告庚○○駕駛前揭小貨車於無尾巷與竹林路九十巷路口處時，張文道閃避不及
    ，遭該小貨車之車頭正面撞擊身體彈起，手持之鐵棍擊中擋風玻璃後雙雙彈落路
    旁之事實，業據被告庚○○迭於偵查及本院審理中坦認不諱，且經證人甲○○、
    丙○○○、己○○、同案被告戊○○於警詢、偵查及本院審理時證述詳實（屏東
    縣警察局屏東分局警卷第五頁至第十一頁、九十二年度相字第七０五號卷第四頁
    至第六頁、本院卷第六０頁至七十頁、第九八頁至第一００頁、九十二年度偵字
    第五二一四號卷第二四頁、本院卷第七二至第七三頁），並有警員事發後至現場
    所拍攝之現場照片十五張（同上相驗卷第二七頁正面、背面、第三七至第四一頁
    ）在卷可參，復經台灣屏東地方法院檢察署檢察官到場勘驗，製有勘驗筆錄、現
    場圖、照片六張附卷可佐（同上偵查卷第四一至第四四頁、第八五至第八七頁）
    。而被害人張文道確遭被告撞擊受有頭部外傷合併腦內出血及腦水腫之傷害，經
    送醫急救，延至同年十月二十四日三時三十五分仍不治死亡，業經台灣屏東地方
    法院檢察署檢察官督同檢驗員相驗屬實，有診斷書、相驗屍體證明書、驗斷書、
    照片等在卷可憑（同上相驗卷第六之一至第十六頁、第三十頁至第三六頁），是
    此部分之事實應堪認定。
(三)、又按刑法關於犯罪之故意，除直接故意即行為人對於構成犯罪之事實具備明知及
    有意使其發生之兩個要件外；復以刑法第十三條第二項併列間接故意，即行為人
    對於構成犯罪之事實預見其發生，且其發生不違背行為人本意者亦能成立故意犯
    。而行為人有無犯罪之故意，乃個人內在之心理狀態，惟有從行為人之外在表徵
    及其行為時之客觀情況，依經驗法則審慎判斷，方能發現真實（參考最高法院八
    十八年度台上字第一四二一號判決意旨）。經查：
１、被害人張文道因發現被告二人行竊，遂持鐵棍出門欲逮捕竊賊，後因見被告庚○○啟動車輛，遂往後向路旁退去，至無尾巷與竹林路九十巷路口近路燈下時，仍
    遭庚○○駕駛前開自小貨車車頭正面撞擊一情，業據證人甲○○、同案被告戊○○、證人丙○○○於本院審理時結證屬實（本院卷六三至第六五頁、第七二頁至
    第七九頁、第九九至第一０三頁）。就此過程，證人戊○○證稱：被害人張文道
    走到庚○○駕駛之前開自小貨車前約三步之距離時，見庚○○啟動車輛，便往後
    向路旁路燈處退去，惟庚○○仍以時速約五十公里之速度向前行駛，至無尾巷與
    竹林路九十巷路口之近路燈下稍轉彎處時，撞擊被害人張文道等語（本院卷第七
    二頁至第七九頁），與證人丙○○○證述：庚○○車子啟動尚未出去時，被害人
    張文道是站在路燈附近近死巷中央，離被告之車子約有十幾公尺，並無走近車邊
    ，被告先開車後，張文道即往後退，還來不及拿東西打被告的擋風玻璃就被撞了
    ，因為被告開得很快等語（本院卷第九九至第一０三頁），兩人所述雖略有出入
    ，然證人戊○○當時係位於車內被告之身旁，所見角度、範圍自較證人丙○○○
    由其屋內向外窺看較為清晰、明確，且當時為夜晚，證人丙○○○所在位置又與
    被告二人有相當之距離，有其所繪之圖在卷足佐（本院卷第一一四頁），則證人
    丙○○○所述庚○○發動車輛時與被害人張文道所站位置與實際情形有所誤差，
    亦屬常情。而同案被告戊○○與被告庚○○共犯本件竊盜案，與被告庚○○之利
    害關係較深，於本院為此部分之證述時，復經具結程序，更無設詞誣陷被告庚○○之可能，是此部分被告戊○○之證述應為可採。戊○○雖於審理中證稱被告撞
    及張文道時，車速約時速五十公里，惟本案偵查中曾由證人林坤泰模擬試駕，林
    坤泰第二次模擬以時速三十公里行駛，在場之甲○○、戊○○均稱案發當時之車
    速與該次模擬之車速相當，故被告當時之車速約為時速三十公里應較可信。則被
    害人張文道於被告庚○○啟動車輛前，既係站於車前約三步距離處，被告庚○○
    啟動車輛後，被害人張文道雖有往路旁退去，惟其仍位於車前路燈附近，為被告
    二人視線可及之處，以現場無尾巷寬僅五米，竹林路九十巷寬僅六米之距離，被
    告庚○○仍以約三十公里之速度啟動行駛，倘被害人張文道不及躲避，將遭被告
    庚○○駕駛之車輛撞擊，而生死亡之結果，應為被告庚○○所認識，詎被告庚○○仍駕車疾衝，期間無任何煞車動作，顯心存縱撞擊他人致死亦無所謂之意，則
    依被告庚○○當時情形觀之，雖尚無從認定其有殺人之明知並有意使其發生，是
    無以認定其有殺人之直接故意，惟由其上揭外在表徵觀察，被告庚○○縱無殺人
    之積極希望，但其既對於構成犯罪之死亡結果，已預見其可能發生，而其發生並
    不違背被告庚○○本意，從而被告庚○○確就本件駕車撞擊被害人張文道致死，
    有殺人間接故意應可堪認定。再依證人甲○○、丙○○○、同案被告戊○○所證
    被告庚○○駕車撞擊被害人張文道之撞擊點，係位於車頭部分（本院卷第六五頁
    、第七二頁、第一０一頁），顯見被告庚○○係正面撞擊被害人張文道，非側面
    擦撞，亦足徵被告庚○○非過失撞及被害人張文道，而係出於間接故意。
２、被告庚○○雖辯稱係被害人張文道突從路邊衝出，其才撞到張文道，並非為了脫
    免逮捕而衝撞之云云。就此，證人丙○○○、同案被告戊○○均證述被害人張文
    道見被告庚○○啟動車輛時，即往路邊退去，並無衝出欲以鐵棍擊打車輛一情，
    業如前述，依其二人所見，被害人張文道並無自路旁衝出之舉，是被告庚○○此
    部分所辯，顯不足採。而被害人張文道朝庚○○駕駛之前開車輛走近時，手持鐵
    棍，並呼喊抓賊一節，亦據被告庚○○供承在卷（本院卷第八一頁），且經證人
    丙○○○證述屬實（本院卷第第一０三頁），是被害人張文道走近被告二人之車
    前，確係出於逮捕被告二人之意，從而，被告庚○○為脫免逮捕，以高速駕駛前
    開自小貨車，不惜衝撞之強暴方式欲行逃逸灼然甚明，被告庚○○辯稱其無脫免
    逮捕之意，亦無足取。
３、基上，被告庚○○開車撞擊被害人張文道致死，應係出於殺人之間接故意，應堪
    認定，被告庚○○所辯，顯係出於卸責之詞，不足採信。
(四)、綜上所述，被告二人著手為事實欄二之竊盜行為，於得手之際，遭被害人張文道
    發覺，被告庚○○為脫免逮捕，基於不確定之殺人故意當場開車衝撞被害人張文
    道而施以強暴行為，殺害被害人張文道致死之事證明確，被告庚○○此部分之犯
    行，堪以認定。
三、按連續犯須連續數行為而犯同一罪名，始能成立，所謂犯同一罪名，依司法院大
    法官會議釋字第一五二號解釋，指構成犯罪要件相同之罪名而言，刑法第三百二
    十條之罪，與同法第三百二十九條之準強盜罪犯罪構成要件顯然有別，不得論以
    連續犯（最高法院六十七年台上字第二八四八號判例、八十六年台上字第二四二
    五號判決、七十三年台上字第六二五一號裁判意旨可資參照）；次按竊盜因脫免
    逮捕而當場施以強暴，依刑第三百二十九條，應以強盜論，又其當場所施之強暴
    ，即係殺人行為，應成立犯強盜罪而故意殺人之結合犯（最高法院三十年上字第
    二０一一號判例可資參照）。核被告戊○○上開事實欄一、二共計五次之竊盜行
    為，係犯刑法第三百二十條第一項之普通竊盜罪；被告庚○○上開事實欄一共計
    四次之竊盜行為，係犯刑法第三百二十條第一項之普通竊盜罪，就事實欄二之竊
    盜犯行，於得手之際，而因脫免逮捕當場對被害人張文道施以強暴，係屬刑法第
    三百二十九條之準強盜既遂罪，又被告當場所施之強暴，為殺人之行為，應成立
    刑法第三百三十二條第一項之犯強盜罪而故意殺人之結合犯。被告二人就事實欄
    一、二之竊盜行為，有犯意之聯絡及行為之分擔，均為共同正犯（被告庚○○就
    事實欄二之竊盜既遂行為，復起意當場施以強暴行為，非屬被告二人共同犯意內
    ，被告戊○○僅就竊盜行為成立共同正犯）。被告戊○○先後五次竊盜犯行，被
    告庚○○先後四次竊盜犯行，均時間緊接，方法相同，觸犯基本構成要件相同之
    罪，顯係基於概括犯意為之，均為連續犯，應依刑法第五十六條之規定，以一罪
    論，並加重其刑。被告庚○○所犯上開刑法第三百二十條第一項之普通竊盜罪及
    刑法第三百三十二條第一項之罪間，犯意各別，行為互殊，犯罪構成要件不同，
    應予分論併罰。又被告庚○○曾因違反毒品危害防制條例案件，經法院判處有期
    徒刑五月確定，於九十一年七月十三日執行完畢，有臺灣高等法院被告全國前案
    紀錄表及臺灣屏東地方法院檢察署刑案資料查註紀錄表各一份在卷可參，其受有
    期徒刑之執行完畢後，五年之內再犯有期徒刑以上之本罪，為累犯，應依法加重
    其刑，惟刑法第三百三十二條第一項強盜罪而故意殺人之結合犯，法定刑為死刑
    或無期徒刑部分，依法不得加重其刑。爰審酌被告戊○○、庚○○竊盜部分，犯
    罪之動機、目的、犯罪手段，犯罪所得非多、犯後坦承犯行，態度良好等一切情
    狀，量處如主文所示之刑，並就戊○○部分諭知易科罰金之折算標準；公訴意旨
    求處被告戊○○有期徒刑一年，尚嫌過重。被告庚○○強盜而故意殺人部分，為
    脫免逮捕，即開車衝撞被害人，不惜剝奪被害人生命，更造成被害人家屬永久之
    傷痛，及犯罪後猶仍飾詞巧辯，避重就輕，冀圖脫免刑責，而難認被告有何悔悟
    之意，且迄未與被害人家屬達成和解等一切情狀，量處無期徒刑，並依法宣告褫
    奪公權終身，以儆效尤，並就被告庚○○前開所犯之罪定應執行刑為無期徒刑。
    又被告二人用以竊取事實欄一(一)小貨車之鑰匙一支雖為被告所有，用以竊盜之工
    具，且不能證明其已滅失，然該小貨車既已遭推入山谷而未能尋獲，該鑰匙又未
    據扣案，為免日後執行困難，爰不予宣告沒收；另扣案之雨刷一支，係自前開自
    小貨車所掉落，非被告二人所有之物，依法不得諭知沒收，併予敘明。
據上論斷，應依刑事訴訟法第二百九十九條第一項前段，刑法第二十八條、第五十六
條、第三百二十條第一項、第三百三十二條第一項、第三十七條第一項、第五十一條
第四款、第四十七條、第四十一條第一項前段，罰金罰鍰提高標準條例第一條前段第
二項，判決如主文。
本案經檢察官何克昌到庭執行職務。
中      華      民      國      九十三      年      四      月    六    日
                                      臺灣屏東地方法院刑事第三庭
                                          審判長法  官蔡國卿
                  法  官楊萬益
                                                法  官柯雅惠
右正本證明與原本無異。
如不服本判決應於收受本判決送達後十日內向本院提出上訴書狀，其未敘述上訴理由
者，並得於提起上訴後十日內向本院補提理由書狀（均須按他造當事人之人數附繕本
 ）「切勿逕送上級法院」
                                          書記官   葉祝君
中      華      民      國      九十三      年      四      月    六    日
附錄：
刑法第三百二十條第一項
意圖為自己或第三人不法之所有，而竊取他人之動產者，為竊盜罪，處五年以下有期
徒刑、拘役或五百元以下罰金。
刑法第三百三十二條第一項
犯強盜罪而故意殺人者，處死刑或無期徒刑。
